【裁判字號】    92,簡上,6
【裁判日期】    920701
【裁判案由】    給付工程款
【裁判全文】
臺灣高雄地方法院民事判決                  九十二年簡上字第六號
    上  訴  人    甲○○
    被上訴人  汪志純即汪愛倫
右當事人間給付工程款事件，上訴人對於中華民國九十一年十一月十四日本院高雄簡
易庭九十一年雄簡字第一五六八號第一審判決提起上訴，本院判決如左：
    主    文
上訴駁回。
第一、二審訴訟費用由上訴人負擔。
    事實及理由
一、本件上訴人起訴主張：上訴人於民國八十九年五月底向被上訴人承攬位於高雄市
    前金區○○○路五十八號七樓之三房屋（下稱本件房屋）內部整修工程（下稱Ａ
    工程），約定工程款為新臺幣（下同）四十八萬元，於同年六月一日開工，六月
    八日被上訴人先預付工程款十萬元，嗣於同年六月十四日被上訴人告知上訴人欲
    在本件房屋屋頂搭建鐵厝，先在頂樓北邊砌一面九公尺之磚牆，仍交由上訴人施
    工，此部分工程款為十二萬元（下稱Ｂ工程），另該屋頂鐵厝部分則由上訴人介
    紹訴外人陳茂祥承作，此部分工程款為十三萬三千八百元（下稱Ｃ工程）。其後
    被上訴人應上訴人要求於六月十八日交付面額分為十萬元及五萬元之支票分作為
    支付Ａ、Ｂ工程之款項，上訴人並於六月二十一日完成Ｂ工程，訴外人陳茂祥亦
    於六月二十二日運送Ｃ工程所須之材料至工地，詎高雄市政府工務局拆除大隊接
    獲檢舉，將上訴人所完工之Ｂ工程予以拆除，並令訴外人陳茂祥運走材料，嗣上
    訴人就Ａ工程部分仍繼續施工，並通知被上訴人賠償上訴人、訴外人陳茂祥就Ｂ
    、Ｃ工程部分之損失，惟被上訴人置之不理，上訴人乃於六月二十五日停工，其
    後於七月一日接獲訴外人即介紹上訴人承攬本案Ａ、Ｂ工程之郭選文以電話告知
    被上訴人願給付工程款項，請上訴人逕與被上訴人會算，惟因上訴人尚有他處工
    程待完工，乃將剩餘未完工工程部分以工程款二十八萬元由訴外人鄭淵升接手完
    工。惟訴外人陳茂祥完成Ｃ工程後，欲向被上訴人收取該工程款項，被上訴人竟
    告知Ｂ、Ｃ工程圴由上訴人承攬，且工程款已支付十五萬元，唆使訴外人陳茂祥
    對上訴人提起訴訟（鈞院八十九年度雄簡字第三六二九號、九十年度簡上字第三
    ０五號給付工程款民事事件），因鈞院未詳查證據而採用被上訴人所偽造之收據
    ，判命上訴人應給付訴外人陳茂祥Ｃ工程之工程款，故依被上訴人於鈞院前開民
    事事件所為供述，被上訴人已自認上訴人係以四十八萬元價格承攬Ａ工程，另以
    二十三萬元承攬Ｂ、Ｃ工程，且Ｂ、Ｃ工程均已施工完畢，則被上訴人共計交付
    上訴人二十五萬元，是扣除Ｂ、Ｃ工程款部分，僅剩二萬元係給付Ａ工程，惟因
    上訴人就Ａ工程已施工完成部分應為二十萬元，被上訴人尚應給付上訴人十八萬
    元。爰依承攬之法律關係請求給付十八萬元之工程款及其法定遲延利息，原審為
    上訴人敗訴之判決，顯有違誤，從而爰聲明請求廢棄原判決，命被上訴人應給付
    上訴人十八萬元工程款及自起訴狀繕本送達之翌日，按年息百分之五計算之法定
    遲延利息。
二、被上訴人抗辯：
    兩造係約定以Ａ工程四十八萬元，Ｂ、Ｃ工程合計為二十三萬元交由上訴人所承
    攬，並非如上訴人所言Ｃ工程另交由訴外人陳茂祥所施工，且上訴人就Ｂ工程部
    分僅完工百分之十五，另上訴人於八十九年六月八日收取十萬元工程款後並開始
    動工，被上訴人每日至工地現場勘查，僅見上訴人一人以極原始方式施工，屢經
    被上訴人向上訴人抗議，上訴人均虛以委蛇，後因雨季將近，被上訴人乃聽從上
    訴人建議先行施工Ｂ、Ｃ工程，因上訴人告知係將Ｃ工程轉包與他人，故應預付
    十五萬元工程款，被上訴人乃又給付該部分款項；詎料適逢大雨，樓下鄰居房屋
    因本件工程施工導致樓層地板嚴重灌水，反彈強烈，被上訴人亦要求上訴人應僱
    用合格水電技士及助手共同施工，上訴人竟於六月二十日左右逃逸無蹤，嗣經被
    上訴人多次催促乃於七月下旬介紹訴外人鄭淵升繼續施工，並向訴外人鄭淵升謊
    稱其就Ａ工程部分已完工二十萬元，所餘工程僅須二十八萬元即可完工云云，惟
    經鄭淵升當面核對結果認上訴人所餘工程尚須四十三萬五千元始能完工，準此，
    上訴人就Ａ工程部分僅施工四萬五千元之價值，而上訴人於頂樓施工價值僅值三
    萬四千五百元，加上應付鐵工十三萬八千百元，合計為二十萬三千三百元，被上
    訴人已給付二十五萬元，顯無積欠上訴人任何工程款等語，因認原審判決駁回上
    訴人即原告之訴，均無不合，請求駁回上訴。
三、兩造不爭執之事實
〈一〉兩造於八十九年六月間就本件房屋成立承攬契約，約定Ａ、Ｂ及Ｃ工程之工程
      款合計為七十一萬元，其中Ａ工程為四十八萬元，Ｂ及Ｃ工程合計為二十三萬
      元。
〈二〉被上訴人於同年月八日給付上訴人十萬元，再於同月十八日給付票面金額分為
      十萬元及五萬元之支票二紙，並已兌領，總計上訴人先後已領取工程款二十五
      萬元，有上訴人簽名之收據一紙為證。
〈三〉上開三項工程，其中Ｃ工程係由訴外人陳茂祥所施作完成，上訴人僅施作Ａ工
      程之部分工程，其餘則由訴外人鄭淵升以三十八萬元之報酬予以承作（不含磁
      磚五萬五千元），至於Ｂ工程部分上訴人僅完成牆壁，且因該Ｂ、Ｃ工程屬違
      章建築，故高雄市政府工務局接獲民眾檢舉，於八十九年六月二十二日開具處
      理新違章建築通知單欲拆除前開Ｂ、Ｃ工程已完工部分等事實，為兩造所不爭
      執（參原審九十一年七月三日、九月六日及十月三十一日言詞辯論筆錄）及高
      雄市政府工務局處理新違章建築通知單一紙在卷可憑，足堪認定為真實。
四、本院判斷：
    上訴人主張以四十八萬元承攬Ａ工程，另以廿三萬元承攬Ｂ、Ｃ工程，且Ｂ、Ｃ
    工程均已施工完畢，被上訴人共交付廿五萬元工程款，是扣除Ｂ、Ｃ之工程款後
    ，僅剩二萬元係給付Ａ工程，惟因上訴人就Ａ工程已施工完成部分報酬為廿萬元
    ，被上訴人尚應給付十八萬元云云，此為被上訴人所否認，並以已給付廿五萬元
      工程款，上訴人施工之價值不足廿五萬元，其並無積欠上訴人任何工程款等語
    資為抗辯，因此本案首應審究者在於：（一）上訴人就Ｂ、Ｃ兩項工程施工之範
    圍及價值（即應得之報酬）為何？（二）上訴人就Ａ工程施工之範圍及價值？被
    上訴人是否尚有積欠上訴人工程款？茲詳述如下：
    （一）上訴人就Ｂ、Ｃ兩項工程程施工範圍及價值（即其應得之報酬）為何？
      １Ｃ工程由何人承攬乙節：
        上訴人主張其僅介紹訴外人陳茂祥承攬Ｃ工程，並未將Ｃ工程轉包予該訴外
        人云云，然上訴人此一主張，除為被上訴人所否認外，亦與本院八十九年度
        雄簡字第三六二九號、九十年度簡上字第三○五號給付工程款民事確定事件
        所認定該Ｃ工程之契約當事人應為上訴人與訴外人陳茂祥，而非上訴人與被
        上訴人之事實不符，有本院前開民事判決在卷可參，是以上訴人此一主張，
        應非可採，從而被上訴人陳稱Ｂ、Ｃ工程均屬上訴人所承攬範圍，應屬真實
        ，堪予採信。
      ２Ｂ、Ｃ工程施工範圍及價值（應得報酬）：
        次查，Ｂ、Ｃ工程均屬上訴人承攬範圍，已如前述，且兩造就該工程之報酬
        約定為二十三萬元，而參之本院前開民事確定判決之認定，上訴人就該Ｃ工
        程須給付訴外人陳茂祥十三萬三千八百元，因此經核計結果，上訴人就Ｂ工
        程部分，如已完工其本人所得請求之報酬為十一萬六千二百元（計算式：
        000000－000000＝116200）。惟上訴人於八十九年六月二十五日就Ｂ工程僅
        施工完成牆壁，而依前開兩造所不爭執之高雄市政府工務局處理新違章建築
        通知單記載，其完工程度僅為百分之十五，足堪認定上訴人主張其就Ｂ工程
        已全部完工云云，顯無可採，復依上開通知單記載Ｂ工程之完工程度計算報
        酬，上訴人就Ｂ工程所得領取之報酬應為一萬七千四百三十元（計算式：
        116200×15/100＝17430）。
      （二）上訴人就Ａ工程之施工及價值為何？
      １查上訴人主張其就Ａ工程部分已施工完成部分得請求二十萬元之報酬一節，
        固據提出收據、估價單及切結書等私文書為證，惟該等證據均為被上訴人所
        否認。而按私文書之真正應由舉證人證其真正，為民事訴訟法第三百五十七
        條前段所明定。故此當事人提出之私文書，必先證其真正，始有民事訴訟上
        形式上之證據力，此形式的證據力具備後，法院就其中之記載調查其是否與
        系爭事項有關，始有實質的證據力之可言，亦據最高法院著有二十二年上字
        第二五三六號及四十一年度臺上字第九七一號判例意旨可參。核諸前開估價
        單等私文書所載，其中開具日期為八十九年六月十二日估價單所載之木框一
        萬零八百元部分，已據證人鄭淵升於本院審理時到庭結證該木框於伊接手施
        工時已安裝等語，可認該費用確屬上訴人所支出，為被上訴人所應給付外，
        另其中：八十九年六月三日及六月六日之估價單所載品名為廢木材一項合
        計七千五百元八十九年六月十日起至七月八日估價單之廢土、水泥等合計
        為六萬二千元八十九年七月二十日估價單所載吊車七千二百元九十一年
        五月十二日切結書所載內容合計十一萬四千七百元訴外人曾文雄所收取工
        資三萬二千元之收據陳瑞安所出具工資二萬八千元收據邱進德所收取工
        資九千二百元之收據而言，該、、、、及之估價單雖均非上訴
        人所製作，然上訴人就前開估價單均無法舉證其內容為真實，且之切結書
        係上訴人本人所立具，該文書內容真實性是否真實，上訴人亦無法舉證以實
        其說，況查上訴人於訴狀中已自承因高雄市政府工務局拆除大隊接獲檢舉，
        將上訴人所完工之Ｂ工程予以拆除，並令訴外人陳茂祥運走材料，嗣上訴人
        就Ａ工程部分仍繼續施工，並通知被上訴人賠償上訴人、訴外人陳茂祥就Ｂ
        、Ｃ工程部分之損失，惟被上訴人置之不理，上訴人乃於六月二十五日停工
        ，遲至七月四日就Ａ工程未完工部分轉由訴外人鄭淵升接手完成等語，故姑
        且認上訴人所主張其於八十九年六月廿五日停工為真實，上訴人既於八十九
        年六月二十五日已停工未就Ａ工程予以續施作，何以前開編號所載之估價
        單載有「六月二十六日廢土二臺四千元、七月八日廢土三臺六千元」？且依
        該編號所示之估價單顯係就同一工程所載費用，再編號所示之估價單亦
        有前開時間矛盾處，甚而依上訴人自撰之切結書所載，上訴人施工時間係自
        八十九年六月一日起至同年月二十九日（共計二十九日），該時間亦有前述
        矛盾之處，故依前開所述疑點，均足認上訴人所提出前開估價單均無法認定
        上訴人已完工且可獲取之報酬為二十萬元。
      ２次查，上訴人主張Ａ工程未完工部分其原欲以二十八萬元轉介與訴外人鄭淵
        升，惟經原審傳訊證人鄭淵升結證證稱：於八十九年七月四日由兩造及鄭淵
        升當面會算結果，鄭淵升認無法以該二十八萬報酬予以施作，且認如依原告
        （即上訴人）所指定未完成部分粗略施工結果須三十二萬元，其中尚不包括
        磁磚費用，後訴外人鄭淵升與被上訴人洽談結果，乃以三十七萬三千元施作
        ，並另由被上訴人自負磁磚費用五萬五千五百元等情，另依該證人所述伊亦
        無法認定上訴人施工部分可獲取二十萬元之報酬等語（參原審九十一年十月
        三十一日言詞辯論筆錄第二頁以下），嗣本院再傳訊該證人均證稱：無法以
        廿八萬元承作該工程（見本院九十二年三月十四日準備程序筆錄及同年四月
        廿九日準備程序筆錄），況上訴人亦自承其就Ａ工程部分係完工打掉裝璜、
        水電部分及砌牆等語（參原審九十一年九月六日言詞辯論筆錄），故依證人
        鄭淵升及上訴人前開所述，益證上訴人主張其施工完成部分可領取二十萬元
        之報酬，尚無可採。
      ３另上訴人於本院另聲請傳訊證人吳雨文結證後證稱，曾於八十九年六月間出
        售磚頭二百多塊，水泥六、七十包左右予上訴人，並同時傳訊曾受僱於上訴
        人之證人陳瑞安結證證稱，有到被上訴人系爭房屋作磚牆等語（詳本院九十
        二年三月十四日準備程序筆錄），經查上訴人於原審及與本件相關之八十九
        年度雄簡字第三六二九號、九十年度簡上字第三○五號給付工程款民事事件
        ，並未聲請傳訊上開兩證人，則該兩證人證詞可否採信，已有可疑，且其中
        證人陳瑞安原受僱於上訴人，彼等原有僱傭關係，其證言有偏頗之虞；另於
        上訴人原審起訴時主張於同年七月間尚有他處工程未完工，是依經驗法則，
        上訴人縱令果有向該證人購買磚頭、水泥，亦未必用於系爭Ｂ工程，從而該
        兩證人之證詞，尚不足採為有利於上訴人之認定。
五、綜上所述，上訴人就本件Ｂ、Ｃ工程可領取之工程款為十五萬一千二百元，故上
    訴人主張該部分其所獲得二十三萬元之報酬云云，顯無可採。另被上訴人已給付
    二十五萬元款項，則為兩造所不爭執，經扣除前述可得確定報酬，被上訴人就Ａ
    工程已給付九萬八千七百七十元，惟上訴人無法就其已施工完成之工作部分係逾
    該九萬八千七百七十元之報酬舉證以實其說，故上訴人依據兩造承攬契約請求被
    上訴人給付報酬十八萬元，及自起訴狀繕本送達之翌日起算之法定利息，均無理
    由，原審為上訴人敗訴之判決，核無違誤，上訴意旨仍執前詞指摘原判決不當，
    求予廢棄，為無理由，應予駁回。
六、本件事證已臻明確，兩造其餘主張陳述及所提之證據，核與判決無影響，爰不一
    一論述，附此敘明。
七、據上論結，本件上訴為無理由，依民事訴訟法第四百三十六條之一第三項、第四
    百四十九條第一項、第七十八條，判決如主文。
中      華      民      國      九十二    年      七      月    卅一    日
                           高雄地方法院民事第二庭
~B審判長法官  楊富強
~B法      官  楊國祥
~B法      官  李勝琛
本判決正本係照原本作成。
本件不得上訴
中      華      民      國      九十二    年      七      月    卅一    日
~B法院書記官  林宜正


司法院資訊處製作；財團法人民間司法改革基金會備份。
